【裁判字號】    99,訴,380
【裁判日期】    990629
【裁判案由】    返還借款
【裁判全文】
臺灣板橋地方法院民事判決               99年度訴字第380號
原      告  蔡寶吉
訴訟代理人  蔡怡亭律師
被      告  桂先芬
訴訟代理人  蔡信章律師
上列當事人間請求返還借款事件，經本院於民國99年6月8日言詞
辯論終結，判決如下：
    主  文
被告應給付原告新臺幣壹佰肆拾壹萬玖仟柒佰參拾貳元，及自民
國99年1月10日起至清償日止按年息5%計算之利息。
原告其餘之訴駁回。
訴訟費用由被告負擔1/3；餘由原告負擔。
本判決於原告以新台幣肆拾捌萬元供擔保後，得假執行；但被告
如以新臺幣壹佰肆拾壹萬玖仟柒佰參拾貳元供擔保後，得免為假
執行。
原告其餘假執行之聲請駁回。
    事實及理由
甲、程序方面：
    原告起訴聲明遲延利息應自支付命令送達翌日起算，其後於
    民國99年3月26日民事準備書(一)狀擴張此部分利息之請求
    ，聲明自89年10月18日起算法定遲延利息，其不變更訴訟標
    的，僅擴張應受判決事項之聲明，合於民事訴訟法第255 條
    第1項第3款之規定，應予准許。
乙、實體方面：
一、原告主張：
(一)原告於86年間因訴外人陳立仁介紹而認識被告，雙方並有商
    業上合作。自87年3月23日起，被告稱周轉困難，向原告借
    款，言明一年內必定還款，原告於當日即以匯款方式借予被
    告新臺幣(下同)25萬元，嗣後又同樣以匯款方式於同年4 月
    15日借予70萬元，同年8月25日借予21萬元，同年8月31日借
    予30萬元，同年12月29日借予10萬元，88年1月11日借予10
    萬元，同年3月15日借予250萬元。除此之外尚有小額之現金
    借支，由於超過一年被告均未付利息，經多次催討，被告立
    下承諾書，承認本金及利息均未支付返還，截至88年10月18
    日止，被告以其個人名義向原告所借得之款項共計441萬
    9732元。惟屢向被告催討，迄今仍未還款。
(二)依被告簽立之還款承諾書及上開7筆匯款單據，足證原告已
    將被告所借用款項，以匯款方式匯入被告之個人帳戶或被告
    指定之帳戶，被告確實收受借款441萬9732元。若非如此，
    被告何以會出具承認借取金錢之承諾書，所載文字又係「本
    人借取」字樣，且該承諾書所載金額又非整數，是有計算至
    個位數之零頭金頭，顯見應係借取數筆後之加總會算結果。
(三)本件承諾書雖未註記返還期限，惟被告向原告借款時，口頭
    保證一年內返還，由於被告一直未還款，方才立下承諾書，
    故於立承諾書時，清償期實已屆至。且原告於92年3月25日
    亦以律師函催告被告返還借款，而被告於翌日收受該函後，
    自92年4月25日起，迄原告98年11月27日提起本件支付命令
    聲請之日止，亦早已逾民法第478條所定一個月之催告期限
    ，被告自負有返還借款之義務。再退萬步言，縱認未對被告
    為催告，則本件支付命令之聲請足認原告對被告有催告之意
    思，自本件支付命令送到被告之時起逾一個月後，被告亦應
    負返還借款義務及遲延責任。
(四)迨90年5月間，被告有意以其對原告欠款中之300萬元部分，
    以讓與其持有遠瞻國際科技股份有限公司(下稱遠瞻公司)之
    股份，並由原告擔任監察人之方式而為清償，惟因其他股東
    不接受而作罷，然原告卻被列入股東名冊並遭掛名監察人，
    因原告並未同意入股遠瞻公司，故於92年7月28日委請張敏
    雄律師寫存證信函，由原告發函予被告聲明註銷監察人。故
    被告對原告並無300萬元轉讓股款債權存在，自不得主張抵
    銷，被告所提出90年度公司股東股份股票轉讓通報表、遠瞻
    國際科技股份有限公司股東臨時會議事錄、股東名簿、董事
    ( 監察人)願任同意書、變更登記申請書、董事、監察人名
    稱、證明書等欲證明其已給付原告總額300萬元之債權，惟
    該等文件係被告單方片面作成，且與本案無關，不足以證明
    被告對原告有300萬元之債權，且縱認原告應繳付股款，亦
    應係遠瞻公司與原告間之債權債務互為抵銷，與被告個人無
    關。
(五)爰依民法第474條及第478條之規定，請求被告返還借款等語
    。並聲明：被告應給付原告441萬9732元，及自89年10月18
    日起至清償日止，按年利率5%計算之利息。原告願供擔保，
    請准宣告假執行。
二、被告則以：
(一)關於被告名義88年10月18日之承諾書形式真正性，其不爭執
    ，惟被告並未向原告借款，亦未貸得任何款項。
    本件承諾書之書立時間為88年10月18日，係在民法第475條
    修正施行前，依修正前法律及判例意旨，原告應就其主張之
    消費借貸法律關係之成立要件，負舉證責任。
(二)依原告所提出之7筆匯款單，其中87年8月25日21萬元，同年
    12月29日10萬元，88年1月11日10萬元，同年3月15日250萬
    元4筆，收款人係經華營造工程有限公司(下稱經華營造)，
    並非被告，被告亦未指示原告匯款予經華營造，故與被告無
    關。另本院卷第54頁之87年8月25日10萬元匯款單與下方載
    有手寫帳號等資料之小紙條，原係分開屬於不同紙本，不得
    拼湊合而為一，自不能證明匯款單與小紙條有何關聯性，且
    該小紙條上之日期並非被告所寫。至於本院卷第56頁之88年
    3月15日250萬元匯款單及下方之便條紙，原亦係分開之紙本
    ，無關聯性，且該便條紙並非被告書寫，依其字跡顯示至少
    有3人以上書寫於同一便條紙。至於其於3筆匯款部分，亦非
    被告向原告之借款。
(三)縱認其有向原告借款，因90年5月間，其將所持有之遠瞻公
    司30萬股股份轉讓與原告，此參遠瞻公司89年7月1日登記資
    料卡所載，當時原告未持有任何遠瞻公司股份，而被告則持
    有128萬6000股；至90年5月10日，原告則持有30萬股，被告
    持有之股份則銳減為70萬股，此為股份轉讓之證明。何況亦
    有原告於90年5月間親自簽署董事(監察人)願任同意書，可
    資證明其受讓被告轉讓之股權。再者，依90年度公司股東股
    份股票轉讓通報表，當時被告轉讓予原告之遠瞻公司股份係
    以每股10元計價，股款共計300萬元，清償期於90年5月股權
    轉讓同時即已屆至，然原告未支付股款，其謹以原告所積欠
    之股款300萬元債權，抵銷本件訟爭借款債務等語置辯。
(四)答辯聲明：原告之訴及假執行之聲請均駁回。)如受不利益
    判決，願供擔保請准宣告免為假執行。
三、本件原告主張：
    其於87年3月23日、同年4月15日、同年8月31日，分別匯款
    25萬元、70萬元、30萬元至被告之金融帳戶；另87年8月25
    日、同年12月29日、88年1月11日、同年3月15日，分別匯款
    21萬元、10萬元、10萬元、250萬元至經華營造之金融帳戶
    ，又被告於88年10月18日書立承諾書等情，均為被告所不爭
    執，並有匯款回條聯、承諾書在卷可稽，堪信其為真實。惟
    原告另主張前揭7筆匯款，皆係被告借款，並依指示所匯之
    款項，此外另有小額現金借款，因被告遲未還款，經會算後
    被告才書立承諾書等情，則為被告所否認，並以上開情詞置
    辯，從而本件兩造爭執要點厥為：
(一)兩造間是否成立消費借貸契約，借款若干。
(二)被告得否以遠瞻公司股款300萬元為由，主張抵銷。
    分述如下：
四、兩造間是否成立消費借貸契約，借款若干：
(一)按「消費借貸，因金錢或其他代替物之交付而生效力」89年
    5月5日民法第475條修正施行前定有明文。又金錢借貸契約
    ，固屬要物契約，應由貸與人就交付金錢之事實負舉證之責
    ，但若貸與人提出之借用證內，經載明借款額，當日親收足
    訖無訛者，要應解為貸與人就要物性之具備，已盡舉證責任
    （參照最高法院69年臺上第3546號判例意旨）。本件原告主
    張之借貸事實，係發生成立於民法第475條修正施行前，故
    被告抗辯原告應就本件消費借貸法律關係之成立負舉證責任
    ，堪屬有據。
(二)經查，原告主張被告截至88年10月18日止，共計有441萬973
    2元借款未返還，並提出被告名義之承諾書為證。被告不爭
    執該承諾書之形式真正性，本院審酌承諾書上所載：「本人
    借取蔡寶吉先生新台幣肆佰肆拾壹萬玖仟柒佰參拾貳元正，
    本人同意如本人生意外或無法還款，將本人擁有埔里106林
    班承租地4.5公頃由蔡寶吉先生處置。該承諾書亦包含本人
    所有板橋市○○路87號11樓大樓由蔡寶吉先生處置。板橋市
    ○○段1387號建號79北板建字第13862號。桂先芬」文義，
    ，已明確書寫立據人「本人借取」之意，足認此承諾書係用
    在擔保被告之個人借款，而借取二字有「借」及「取」，即
    已取得所借款項之意。其次，承諾書上所載金額為441萬973
    2元，為計算至個位數之金額，與一般大額借款計算至千位
    、萬位、甚至十萬位等整數之情不同，是原告所述此為數筆
    借款會總後之數字等語，核與常情無違。
(三)又原告另提出7筆匯款單據為證，主張為88年10月18日雙方
    會算前之部分原始借款證明，被告不爭執原告有上開匯款之
    事實，然否認此為借貸關係之證明，並抗辯其中87年8月25
    日21萬元，同年12月29日10萬元，88年1月11日10萬元，同
    年3月15日250萬元4筆，收款人為經華營造，與被告無關，
    並否認有指示原告匯款予經華營造，餘3筆亦否認係向原告
    借貸。然查，原告主張其與經華營造素無往來認識之情，被
    告並不爭執，且87年12月29日之匯款單據（見本院卷第54頁
    ），其收款人戶名記載為「經華營造工程有限公司桂先芬」
    ，另匯款單據下方所附之小紙條指示匯款帳戶銀行名稱、帳
    號、經華營造公司名稱、被告姓名及數字100000，經核與上
    開承諾書上被告之字跡同式，顯為被告書寫之小紙條，故原
    告主張此為被告之指示匯款，信有可徵。另原告提出之本院
    卷56頁匯款單證據，其下方載有帳號等內容之便條紙，被告
    雖否認為其所寫，然查該便條紙上所載之「台北國際商行員
    山分行」「經華營造工程有限公司」等字跡，核其運筆、連
    筆、收筆及勾勒等筆劃特徵上，以目視比對觀察與上開本院
    卷第54頁之小紙條其上筆跡極為相似，故此部分亦堪認定為
    被告所書寫，則原告主張該次匯款為被告所指示，亦足採信
    。至於原告其餘於87年3月23日、同年4月15日、同年8月31
    日3次匯款至被告名義帳戶，被告雖否認係本於借款關係，
    然並不否認有收到匯款之事實，復未能說明何以收受該匯款
    ，另佐以嗣後88年10月18日所立之承諾書，更足認原告主張
    該7次匯款均係借款予被告之情，為真實可採。
(四)按「借用人應於約定期限內，返還與借用物種類、品質、數
    量相同之物，未定返還期限者，借用人得隨時返還，貸與人
    亦得定一個月以上之相當期限，催告返還。」民法第478 條
    定有明文。「...所謂貸與人得定一個月以上之相當期限催
    告返還，非謂貸與人之催告必須定有期限，祇須貸與人有催
    告之事實，而催告後已逾一個月以上相當期限者，即認借用
    人有返還借用物之義務。」最高法院73台抗字第413號判例
    亦著有明文。原告主張本件借款債權之清償期於88年10月18
    日被告立下承諾書時，即已屆至。然查，該承諾書並無清償
    期之記載，原告此部分之主張尚難採信。原告又主張其於92
    年3月25日以律師函催告被告返還借款，故被告於翌日收受
    後，自92年4月25日起亦應逾清償期限云云。然查，該次存
    證信函內容，所催告者係遠瞻公司與被告自89年起之借款，
    與本件無關，自不得認為已盡催告義務。故本件應以支付命
    令之送達作為催告被告返還借款之通知，則被告自98年12月
    9日收受支付命令之翌日起（見支付命令卷送達回執），應
    於1個月內返還借款，逾期自99年1月10日起應負給付遲延責
    任。
(五)綜上，原告主張與被告間成立消費借貸契約，借款金額共積
    欠441萬9732元，且被告自99年1月10日起負有給付遲延責任
    ，堪予認定。
五、被告得否以遠瞻公司股款300萬元為由，主張抵銷：
(一)按「二人互負債務，而其給付種類相同，並均屆清償期者，
    各得以其債務，與他方之債務，互為抵銷。」民法第334條
    第1項前段定有明文。
(二)本件被告主張曾於90年5月與原告合意將被告所持有遠瞻公
    司股份30萬股，以每股10元轉讓與原告，並使原告擔任遠瞻
    公司之監察人，原告尚未給付被告300萬元股款等情，經查
    90年間被告確實已將名下30萬股股份讓與原告，並向主管機
    關為轉讓通報，遠瞻公司於90年5月7日召開股東臨時會議，
    選任原告為監察人，原告於當次會議並擔任會議記錄。嗣後
    同日再召開董事會，原告並再擔任會議記錄，而原告當選監
    察人後更填載董事(監察人)願任同意書，此有被告提出90年
    度公司股東股份股票轉讓通報表、遠瞻國際科技股份有限公
    司股東臨時會議事錄、董事會議事錄、股東名簿、董事(監
    察人)願任同意書、變更登記申請書、董事、監察人名冊在
    卷可稽。是被告主張兩造間有以300萬元作價買賣遠瞻公司
    30萬股股份之合意，應屬可採信。
(三)雖原告抗辯未經其同意即被列為監察人，其曾於92年間發函
    要求註銷云云。然此註銷監察人情事，無礙於原告受讓被告
    移轉30萬股股份之過往事實。且依原告主張係於擔任監察人
    2年後，方才發函要求註銷監察人身分，亦足認並無其他股
    東反對原告行使監察人職權，否則何以延滯2年後且係由原
    告主動表示辭任。30萬股股份買賣既存於兩造之間，股款債
    權自係由轉讓人之被告取得，原告復不爭執尚未給付股款予
    被告，而買賣標的物與其價金之交付，除法律另有規定或契
    約另有訂定，或另有習慣外，應同時為之，民法第369條定
    有明文。本件被告主張股款之清償期，於股權轉讓同時即已
    屆至，其抵銷之主動債權已然生效，從而被告主張以300 萬
    元股款為範圍，抵銷上開積欠之借款，於法有據，經此抵銷
    後，被告尚積欠原告141萬9732元(0000000-0000000=000000
    0)。
六、綜上所述，原告基於消費借貸法律關係，請求被告給付141
    萬9732元，及自99年1月10日起至清償日止按年息5%計算之
    法定遲延利息，為有理由，應予准許，逾此部分之請求無理
    由，應予駁回。原告勝訴部分，並依兩造之聲請，各酌定相
    當擔保金額，為准免假執行之宣告；至於原告敗訴部分，其
    假執行之聲請失所附麗，併予駁回。
七、本件事證已臻明確，兩造其餘攻擊防禦方法，核與判決結果
    無影響或非兩造協議之爭點，爰不一一論述，併此敘明。
丙、據上論結，本件原告之訴為一部有理由、一部無理由，依民
    事訴訟法第第79條、第390條第2項、第392條第2項，判決如
    主文。
中    華    民    國    99    年    6     月    29    日
                  民事第二庭    法  官  陳財旺
以上正本係照原本作成
如對本判決上訴，須於判決送達後20日內向本院提出上訴狀
中    華    民    國    99    年    6     月    29    日
                                書記官  林珊慧

司法院資訊處製作；財團法人民間司法改革基金會備份。
